【裁判字號】    97,重勞訴,3
【裁判日期】    970530
【裁判案由】    給付退休金等
【裁判全文】
臺灣士林地方法院民事判決             97年度重勞訴字第3號
原      告  丁○○
                        1樓
            乙○○
            丙○○
共      同
訴訟代理人  林天財律師
            陳俊翰律師
            梁家贏律師
複  代理人  鄭至量律師
            陳啟豪律師
被      告  東億石綿工業股份有限公司
法定代理人  甲○○
訴訟代理人  許獻進律師
上列當事人間請求給付退休金等事件，本院於民國97年5 月12日
言詞辯論終結，判決如下：
    主      文
被告應給付原告丁○○新台幣壹佰柒拾萬玖仟伍佰元，及自民國
九十七年一月九日起至清償日止，按年息百分之五計算之利息。
被告應給付原告乙○○新台幣壹佰肆拾柒萬肆仟佰元，及自民
國九十七年一月九日起至清償日止，按年息百分之五計算之利息
。
被告應給付原告丙○○新台幣壹佰肆拾柒萬貳仟佰元，及自民
國九十七年一月九日起至清償日止，按年息百分之五計算之利息
。
原告丁○○、乙○○、丙○○其餘之訴駁回。
訴訟費用由被告負擔十分之八，餘由原告丁○○、乙○○、丙○○負擔。
本判決第一項於原告丁○○以新台幣伍拾柒萬元為被告供擔保後
，得假執行；但被告如以新台幣壹佰柒拾萬玖仟伍佰元為原告丁○○預供擔保，得免為假執行。
本判決第二項於原告乙○○以新台幣伍拾萬元為被告供擔保後，
得假執行；但被告如以新台幣壹佰肆拾柒萬肆仟佰元為原告乙○○預供擔保，得免為假執行。
本判決第三項於原告丙○○以新台幣伍拾萬元為被告供擔保後，
得假執行；但被告如以新台幣壹佰肆拾柒萬貳仟佰元為原告丙○○預供擔保，得免為假執行。
原告丁○○、乙○○、丙○○其餘假執行之聲請均駁回。
    事實及理由
一、原告起訴主張：原告丁○○、乙○○、丙○○自民國67年6
    月起即於被告公司任職，至94年11月底，業已工作滿27年5
    個月，遂於94年12月5 日提出退休之申請。又以原告丁○○
    、乙○○、丙○○平均工資各新台幣（下同）52,000元、42
    ,867 元 、43,200元及前述年資計算，被告應分別給付原告
    丁○○、乙○○、丙○○退休金2,210,000 元、1,821,848
    元、1,836,000 元。另原告丁○○、乙○○、丙○○於94年
    度均尚有30日之特別休假未休，被告亦應分別給付原告3 人
    未休假薪資52,000元、42,867、43,200元，為此，爰依勞動
    基準法第53條第2 款、第55條第1 項、第38條、勞動基準法
    施行細則第24條第3 款之規定，請求被告給付原告丁○○、
    乙○○、丙○○前述退休金、未休假薪資及其遲延利息等語
    。並聲明：(一)被告應給付原告丁○○2,262,000 元，及自起
    訴狀繕本送達翌日起至清償日止，按年息5%計算之利息。(二)
    被告應給付原告乙○○1,864,715 元，及自起訴狀繕本送達
    翌日起至清償日止，按年息5%計算之利息。(三)被告應給付原
    告丙○○1,879,200 元，及自起訴狀繕本送達翌日起至清償
    日止，按年息5%計算之利息。(四)願供擔保，請准宣告假執行
    。
二、被告則以：(一)原告丁○○為被告公司之會計，其夫許炤隆於
    被告公司現任董事長就任前為被告公司之實際經營人，其等
    於94年間在未經任何總經理、董事長或董事會決議之情形下
    ，擅自溢付原告3 人之薪資，故原告3 人所主張之平均工資
    金額並非正當，應以其等於94年1 月份之薪資41,000元、35
    ,000 元 、35,000元計算，始屬正確。(二)原告丁○○於任職
    被告公司期間，與其夫許紹隆共同侵占被告公司貨款，且有
    偽造文書情事，應類推適用勞動基準法第12條第1 項第4 款
    之規定，認其不具領取退休金之資格。(三)原告等人主張於94
    年11月退休，其等於計算退休金基數時，已將年資27年5 月
    進位為27年6 月，故應不得再請求給付特別休假未休假薪資
    。又原告3 人主張其等於94年度均未請特別休假，亦未見提
    出任何證明，且其等並未完成該年度之工作，自不得請求該
    未休假薪資。(四)原告丁○○、乙○○、丙○○於94年間分別
    違法溢領被告公司款項74,000元、48,200、50,200元，被告
    公司依不當得利及侵權行為之法律關係，得請求原告3 人返
    還前開金額，爰以上開債權與原告主張之退休金債權、未休
    假薪資債權抵銷等語，資為抗辯。並聲明：(一)原告之訴及假
    執行之聲請均駁回。(二)如受不利判決，願供擔保，請准宣告
    免為假執行。
三、兩造不爭執之事實：
  (一)原告丁○○、乙○○、丙○○均自67年6 月起任職於被告公
    司，且同於94年12月5 日向被告提出退休之申請，其等工作
    年資為27年5 個月，依勞動基準法第55條規定可領取之退休
    金基數為42.5個基數，迄今均尚未領取。
  (二)原告丁○○、乙○○、丙○○於94年1 月至11月自被告公司
    領取之薪資金額如被證2 薪資表所示。
  (三)原告丁○○、乙○○、丙○○94年度之特別休假均為30日。
四、本件經依民事訴訟法第271 條之1 準用同法第270 條之1第1
    項第3 款規定，整理並協議簡化爭點後，兩造同意協議簡化
    後之爭點為：(一)被告以原告丁○○違反勞動契約情節重大為
    由，拒絕給付退休金，是否可採？原告3 人得請求之退休金
    金額為若干？(二)原告3 人得否請求被告給付特別休假未休假
    之工資？(三)被告以原告丁○○、乙○○、丙○○於94年間分
    別溢領薪資74,000元、48,200元、50,200元，應屬不當得利
    及侵權行為為由，主張以其對原告3 人之前開不當得利債權
    或侵權行為損害賠償債權，與原告3 人之退休金債權、未休
    假薪資債權相抵銷，有無理由？（本院卷第64頁）茲就上開
    爭點，析述本院得心證之理由如下：
  (一)被告以原告丁○○違反勞動契約情節重大為由，拒絕給付退
    休金，是否可採？原告3 人得請求之退休金金額為若干？
  1.被告否認原告丁○○有請求給付退休金之權利，無非以其於
    任職期間有侵占公司款項及偽造文書之情事，並援引勞動基
    準法第12條第1 項第4 款之規定，為其論據，然姑不論被告
    前所主張之事由是否屬實，惟其所舉之勞動基準法第12條第
    1 項第4 款規定，乃針對勞工違反勞動契約或工作規則情節
    重大時，賦予雇主得不經預告片面終止契約之權利，此與原
    告丁○○於符合退休要件並自請退休後，依法得享有之退休
    金請求權，彼此並無關連，在性質上亦無相類似而得比附援
    引之餘地，是被告主張「類推適用」前開雇主終止權之規定
    ，作為拒絕給付原告丁○○退休金之依據，顯無可採。
  2.原告丁○○、乙○○、丙○○主張其等於退休時每月平均工
    資分別為52,000元、42,867元、43,200元乙節，固有被告公
    司94年6 月至11月薪資表影本1 份在卷可稽（97年度士勞調
    字第1 號卷第34-39 頁），然為被告所否認，並辯稱原告丁○○自94年4 月起、乙○○及丙○○自94年5 月起違法溢領
    之金額，均屬不當得利，不能作為認定其等平均工資之依據
    等語。經查：原告丁○○於94年1 月至3 月所領薪資均為41
    ,000 元 ，嗣於94年4 月起陸續調升為45,000元、45,000元
    、48,000元、52,000元、50,400元、52,600元、57,000元、
    52,000元；原告乙○○於94年1 月至4 月所領薪資均為35,0
    00元，嗣於94年5 月起陸續調升為36,000元、38,000元、41
    ,000 元 、43,200元、42,000元、48,000元、45,000元；原
    告丙○○於94年1 月至4 月所領薪資均為35,000元，嗣於94
    年5 月起陸續調升為36,000元、37,000元、42,000元、42,0
    00元、45,000元、48,200元、45,000元等情，有被告公司94
    年1 月至11月薪資表影本1 份附卷足參（97年度士勞調字第
    1 號卷第29-39 頁），原告雖稱上開增加金額乃因加計「加
    班費」之故，惟查，被告公司於91年至94年間之營業淨利均
    呈虧損狀態，分別為負1,558,450 元、負448,672 元、負1,
    539,934 元、負3,321,710 元，此有被告公司91年度至94年
    度營利事業所得稅結算申報書影本各1 件在卷可憑（本院卷
    第34-37 頁），顯見被告公司於94年度之虧損狀況最為嚴重
    ，業務量亦最為慘澹，況兩造均不爭執被告公司自原董事長
    許金水於91年底死亡後，即長期陷入內部股東經營權之紛爭
    ，此亦有本院92年度司字第219 號民事裁定及96年度易字第
    2064號刑事判決可資參照（本院卷第40、77頁），在此情況
    下，實難想像原告等人有何自94年4 、5 月間忽然開始超時
    加班，且越接近退休時間越增加加班時數之可能；且如原告
    等人確有加班之事實，並係依實際加班時數領取加班費，其
    加班費金額依勞動基準法所定之計算方法，應無可能每月均
    恰為整數，更足見其等並無實際加班之情形。是原告等人自
    94年4 、5 月起所增領之金額，既非其所稱之加班費，亦無
    任何證據可認係屬原告等人因工作所獲得之經常性報酬，自
    不能以上開金額作為計算平均工資之依據，被告辯稱應以原
    告丁○○、乙○○、丙○○94年1 月份之薪資41,000元、35
    ,000 元 、35,000元作為其等平均工資，尚屬可取。
  3.按勞工退休金之給與標準，應按其工作年資，每滿2 年給與
    2 個基數。但超過15年之工作年資，每滿1 年給與1 個基數
    ，最高總數以45個基數為限。未滿半年者以半年計；滿半年
    者以1 年計。上開退休金基數之標準，係指核准退休時1 個
    月平均工資。勞動基準法第55條第1 項第1 款、第2 項定有
    明文。查原告丁○○、乙○○、丙○○均自67年6 月起任職
    於被告公司，且同於94年12月5 日向被告提出退休之申請，
    工作年資為27年5 個月，依前開規定可領取之退休金為42.5
    個月之平均工資，此為兩所不爭執，是經計算結果，原告丁○○、乙○○、丙○○得請求之退休金金額應分別為1,742,
    500 元（41000 ×42.5＝0000000） 、1,487,500 元（3500
    0 ×42.5＝0000000） 、1,487,500 元（35000 ×42.5＝00
    00000） 。
  (二)原告3 人得否請求被告給付特別休假未休假之工資？
  1.按勞工在同一雇主或事業單位，繼續工作滿一定期間者，每
    年應依左列規定給予特別休假：(1)1 年以上3 年未滿者7 日
    。(2)3 年以上5 年未滿者10日。(3)5 年以上10年未滿者14日
    。(4)10年以上者，每1 年加給1 日，加至30日為止。上開特
    別休假，工資應由雇主照給。雇主經徵得勞工同意於休假日
    工作者，工資應加倍發給。勞動基準法第38條、第39條定有
    明文。又特別休假因年度終結或終止契約而未休者，其應休
    未休之日數，雇主應發給工資。勞動基準法施行細則第24條
    第3 款亦有明文。是以原告3 人均於被告公司工作達27年以
    上計算，其等主張於94年度應有30日之特別休假，應屬可採
    。至被告雖否認原告等於94年度有特別休假未休之情事，然
    依一般情形而言，勞工於非例假日出勤上班乃為常態事實，
    以申請特別休假為由未出勤上班則屬變態事實，是如被告主
    張原告等人於94年間已將該年度特別休假30日全部休完，自
    應就此有利於己之變態事實負舉證責任，始屬公允，然被告
    並未具體指出原告休假之時間、日數，亦未能提出任何證據
    證明原告確有休假之事實，故其空言否認原告有特別休假未
    休之情事，自不能採信。從而，原告3 人於自請退休而終止
    勞動契約時，既尚有各30日之特別休假未休，依前開規定，
    自得請求被告給付30日之未休假薪資，又此與原告等人退休
    金基數之計算方式並無關連，是被告以原告等於計算退休金
    基數時已將年資未滿半年部分進位為半年為由，辯稱原告等
    應不得再請求未休假工資云云，亦屬乏據。
  2.綜上所述，原告丁○○、乙○○、丙○○應各得請求被告給
    付30日之未休假薪資41,000元、35,000元、35,000元。
  (三)被告之抵銷抗辯有無理由？
  1.按無法律上之原因而受利益，致他人受損害者，應返還其利
    益，民法第179 條定有明文。查原告丁○○、乙○○、丙○○之薪資原為41,000元、35,000元、35,000元，然原告丁○○於94年4 月起陸續調升為45,000元、45,000元、48,000元
    、52,000元、50,400元、52,600元、57,000元、52,000元；
    原告乙○○於94年5 月起陸續調升為36,000元、38,000元、
    41,000元、43,200元、42,000元、48,000元、45,000元；原
    告丙○○於94年5 月起陸續調升為36,000元、37,000元、42
    ,000 元 、42,000元、45,000元、48,200元、45,000元，且
    上開增加之金額並非原告所稱之加班費，前已詳述，則該增
    領之金額既非原告所述之加班費，兩造又均不認為屬於其他
    被告應給付予原告之款項，則原告等就此超過每月薪資而溢
    領之部分，自屬無法律上之原因而受利益，且致被告受有損
    害，故被告依前開規定，主張其對原告丁○○、乙○○、丙○○有不當得利之債權各74,000元〔45000 ＋45000 ＋4800
    0 ＋52000 ＋50400 ＋52600 ＋57000 ＋52000 －（41000
    ×8） ＝74000 〕、48,200元〔36000 ＋38000 ＋41000 ＋
    43200 ＋42000 ＋48000 ＋45000 －（35000 ×7） ＝4820
    0 〕、50,200元〔36000 ＋37000 ＋42000 ＋42000 ＋4500
    0 ＋48200 ＋45000 －（35000 ×7） ＝50200 〕，應為可
    採。
  2.再按，二人互負債務，而其給付種類相同，並均屆清償期者
    ，各得以其債務，與他方之債務，互為抵銷，民法第334 條
    亦有明文。是原告丁○○、乙○○、丙○○與被告公司既互
    相負有前述債務，且均屆清償期，則被告主張以其對原告等
    人之不當得利債權，與其等之退休金及未休假薪資債權抵銷
    ，自堪准許。從而，原告丁○○、乙○○、丙○○得請求被
    告給付之金額，經被告主張抵銷後，應分別為1,709,500 元
    （0000000 ＋00000 －00000 ＝0000000） 、1,474,300 元
    （0000000 ＋00000 －00000 ＝0000000） 、1,472,300 元
    （0000000 ＋00000 －00000 ＝0000000） 。
五、綜上所述，原告丁○○、乙○○、丙○○於請求被告分別給
    付1,709,500 元、1,474,300 元、1,472,300 元，及均自起
    訴狀繕本送達翌日即97年1 月9 日起至清償日止，按年息5%
    計算之利息之範圍內，為有理由，應予准許；逾此範圍之其
    他請求，則屬無據，應予駁回。又本件原告等勝訴部分，兩
    造均陳明願供擔保聲請宣告假執行或免為假執行，經核均無
    不合，爰酌定相當之擔保金額，併准許之；至原告等敗訴部
    分，其假執行之聲請，已失所附麗，應予駁回。
六、本件判決基礎已臻明確，兩造其餘攻防方法及訴訟資料經本
    院斟酌後，核與判決結果不生影響，故不另一一論述；另原
    告聲請傳訊證人許炤昇，以證明原告等人並未請特別休假，
    及被告聲請查詢原告丙○○銀行帳戶之匯款流向，以證明原
    告丁○○確有侵占被告公司款項之情事，經核亦均無調查之
    必要，併此敘明。
七、據上論結，原告之訴為一部有理由、一部無理由，依民事訴
    訟法第79條、第85條第1 項、第390 條第2 項、第392 條第
    2 項判決如主文。
中    華    民    國    97    年    5     月    30    日
                  民事第一庭  法  官  馬傲霜
以上正本證明與原本無異。
如對本判決上訴，應於判決送達後20日內向本院提出上訴狀。
中    華    民    國    97    年    6     月     2    日
                              書記官  許秋莉


司法院資訊處製作；財團法人民間司法改革基金會備份。
